【裁判字號】    92,金上訴,1692
【裁判日期】    921211
【裁判案由】    違反銀行法
【裁判全文】
臺灣高等法院臺中分院刑事判決                九十二年度金上訴字第一六九二號
    上  訴  人
    即  被  告  丙○○
    指定辯護人  本院公設辯護人  甲○○
右上訴人因違反銀行法案件，不服臺灣彰化地方法院九十二年度訴字第七八四號中華
民國九十二年七月三十日第一審判決（起訴案號：臺灣彰化地方法院檢察署九十一年
度偵字第三二０七號），提起上訴，本院判決如左：
    主      文
原判決撤銷。
丙○○共同違反非銀行不得辦理國內外匯兌業務之規定，處有期徒刑年貳月。
    事      實
一、丙○○非以經營銀行業為職業，其明知非銀行不得辦理國內外匯兌業務，竟與真
    實年籍資料，人稱「蔡先生」（嗣經查證係蔡連池）之大陸成年男子，共同基於
    非法匯兌之犯意聯絡，由丙○○向其不知情之小姑詹玉鳳，借用詹玉鳳之名，在
    世華聯合商業銀行員林分行開立帳戶，再提供詹玉鳳在世華聯合商業銀行員林分
    行（以下簡稱：世華銀行員林分行）、帳號：00000000000號，戶名
    ：詹玉鳳之帳戶，自民國八十九年八月間起至九十年十二月三日止，由「蔡先生
    」在中國大陸地區招攬不特定之客戶，受該不特定之客戶委託，兌換新台幣及人
    民幣，其兌換方式為先計算出新台幣兌換人民幣之匯率後，先由台灣地區之客戶
    ，將新台幣匯入丙○○提供之上開帳戶內，嗣「蔡先生」再通知丙○○，請丙○
    ○於指定之時間將指定之款項匯至「蔡先生」指定之台灣帳戶內，待丙○○匯款
    完成後，「蔡先生」即將人民幣匯至客戶指定位於中國大陸之帳戶內，以賺取匯
    兌差額，丙○○並可於金錢匯入上開帳戶後、匯出前，先行使用該匯入之金錢，
    以作為辦理國內外匯兌業務之酬勞，總計丙○○以其此方式從事人民幣與新台幣
    之匯兌，前後由「蔡先生」通匯之匯入金額高達二億餘元（各匯出、匯入之日期
    、金額、各月匯款筆數、總金額詳如附件一、二所示）。嗣經警於九十一年四月
    三日，持搜索票至丙○○位於彰化縣員林鎮○○路六一六號住處搜索查獲，並扣
    得丙○○提供之世華銀行員林分行、帳號：00000000000號、戶名：
    詹玉鳳之存摺一本。
二、案經內政部警政署刑事警察局移送台灣彰化地方法院檢察署檢察官偵查起訴。
    理      由
一、訊據被告丙○○固坦承有於前揭時間，提供上開帳戶供「蔡先生」匯入款項，並
    依「蔡先生」之指示，將款項匯出至指定之帳戶之事實，但否認涉有辦理國內外
    匯兌業務之犯行，辯稱：不知該行為係違反銀行法，伊都是在台灣匯給蔡先生指
    定之台灣帳戶，係在台灣地區匯兌，並沒有兌現外幣，也沒有匯出至大陸，伊並
    未從事匯兌工作云云。惟查：
  (一)詹玉鳳上開帳戶，確係供台商作為人民幣與新台幣之地下匯兌之帳戶使用，已據
    證人張漢添供述屬實，並於警訊中供稱：伊於九十年四月十六日在大陸地區遭人
    綁架勒贖，對方要求伊支付贖款人民幣一百萬元，嗣經討價還價降為五十萬元人
    民幣，伊在大陸地區之帳戶因無存夠之存款，伊遂利用電話聯絡，專門在大陸從
    事地下匯兌給台商，名為「陳金龍」（真實姓名均不詳）之大陸男子，並告訴他
    一天內需要人民幣五十萬元，「陳金龍自己換算匯率後指示伊在台灣需匯款新台
    幣二百萬元至世華銀行員林分行，帳號：00000000000，戶名詹玉鳳
    之帳戶內，伊再聯絡其太太陳梅香籌錢，並要她籌新台幣二百萬元至詹玉鳳帳戶
    內，嗣因伊太太只籌得新台幣一百九十萬元，故大陸「陳金龍」在確定伊太太匯
    現金至詹玉鳳帳戶後，換算當時匯率只能給伊人民幣四十八萬元等情（參內政部
    警政署刑事警察局卷第十一頁反面、十二頁正面）；且提出彰化銀行匯款申請書
    （代收入傳票）影本為證，被告對於證人張漢添上開證詞所稱有匯錢至詹玉鳳帳
    戶內，復坦承為「實在」、「沒意見」（本院卷第四十二頁、一０四頁）；是張
    漢添於審判外之供詞自足採為本案之證據，且詹玉鳳之帳戶內，於九十年四月十
    七日確分別由張漢添太太陳香梅、親友張漢銘各匯「一百六十萬元」及「三十萬
    元」至詹玉鳳世華銀行員林分行前開帳戶內，亦有詹玉鳳匯入匯出款明細表附卷
    可稽（同前刑案卷第一０五頁、第九十一年度偵字第三二０七號卷第八十六頁編
    第３４、３５），此有詹玉鳳匯入匯出款明細表附卷可稽，與張漢添證詞互核相
    符，張漢添證詞堪予採信。
  (二)復查，詹玉鳳在世華銀行員林分行開立之上揭帳戶，係被告所借用，業據詹玉鳳
    於警局及檢察官偵查時供述甚明（同前刑案卷第二頁）；證人丁○○即被告之配
    偶於警訊中亦證稱：「因之前我與「蔡先生」有兌換及匯兌的行為，進而比較認
    識「蔡先生」，因我匯款回台灣都是丙○○在處理，有沒有收到我由「蔡先生」
    那匯款的錢，都是丙○○與「蔡先生」電話聯絡，所以丙○○才由電話中認識「
    蔡先生」，之後．．．「蔡先生」請丙○○幫他處理台灣方面的匯款」、「蔡先
    生」會直接打電話或用傳真的方式指定丙○○款至台灣何銀行及帳號、帳戶」、
    「丙○○會幫「蔡先生」匯款是因為有時候可短暫將帳戶的錢先挪用，等到「蔡
    先生」需要時再補回」（同前刑案卷第九十九頁正面、反面）；於原審亦稱：一
    般如台商有錢要匯款回台灣，就先給「蔡先生」人民幣，再由「蔡先生」幫伊匯
    款回台灣等情（原審卷第二十五頁）；其於本院也不諱言：因台商在大陸沒有正
    常管道可以匯錢，以前伊經常要匯錢回來，都是經過「蔡先生」，伊在廈門再將
    錢補給他（本院卷第九十五頁、九十六頁）；被告對於詹玉鳳、丁○○前開於警
    訊之供詞，亦不為爭執或異議之表示，該二人於審判外之供詞，暨丁○○於原審
    及本院之證詞，亦足以採憑。
  (三)又查，依證人丁○○之前開證詞，可知丁○○先前即透過「蔡先生」，由丁○○
    拿人民幣給「蔡先生」，「蔡先生」再依一定之匯率將錢匯到台灣，並均由被告
    與「蔡先生」聯繫、處理，故被告對於「蔡先生」在中國大陸地區招攬不特定之
    客戶，兌換新台幣及人民幣，先由台灣地區之客戶，將新台幣匯入被告所提供之
    上開帳戶內，「蔡先生」再通知被告於指定之時間將指定之款項匯至「蔡先生」
    指定位於台灣之帳戶內，待被告匯款完成後，「蔡先生」再將人民幣匯至客戶指
    定位於中國大陸之帳戶內，以賺取匯兌差額之匯兌行為，自無從諉為不知，被告
    於警訊、偵查復坦稱伊先生因在大陸開公司，故而認識當地之「蔡先生」，「蔡
    先生」要伊幫忙他，說他在台灣的朋友會匯錢至伊所保管之帳戶內，伊再依「蔡
    先生」指示轉帳至蔡先生指定之帳戶，伊均以電話與「蔡先生」聯絡，匯率則由
    「蔡先生」自行計算，伊只照其指示之新台幣數額匯出，當時他伊有說匯入伊帳
    戶內的錢可供伊先行應急週轉使用，在九十年五、六月之前，伊都有使用該戶頭
    內之現金，但要事先知會蔡先生，後來五、六月後匯款次數頻繁（同前刑卷第三
    頁、第九十七頁、偵卷第十一頁反面、六十五頁）；於原審及本院亦一致承認有
    在台灣替大陸之「蔡先生」從事匯兌無訛：其於本院審理時復自白確有提供詹玉
    鳳所有上開帳戶供蔡先生匯兌之用，稽之被告提出以「蔡連池」為名之信函中，
    也載明「因本人做生意，許多朋友是台灣人，許來往來的匯款需要解決，因兩岸
    之間還沒有通匯，固拜託謝先生的太太（丙○○）幫忙解決所有往來台灣的匯款
    ．．．，伊是透過傳真或電話通知陳小姐將款匯到某某帳戶的（原卷第二十七頁
    、三十一頁、六十八頁、六十九頁）；與被告前開自白相符，且詹玉鳳前開在世
    華銀行員林分行之帳戶，自八十九年八月三日起起至九十年十一月十四止，在長
    達一年多之時間內，每有不認識之人匯入金額甚鉅之款項至詹女之帳戶內，另被
    告依「蔡先生」之指示，匯至「蔡先生」指定之帳戶內，次數亦甚為頻繁，可見
    就該款項並非被告先生所匯之款項，而為台商匯兌之金錢，此外並有世華銀行員
    林分行函覆之上開帳戶資金往來匯入匯出款明細表（各匯出、匯入之日期、金額
    、筆數、總金額詳見附件一、二）及開戶資料、詹玉鳳帳戶相關傳票影本、世華
    銀行員林分行、帳號：00000000000號、戶名：詹玉鳳之存摺一本（
    編號ＣＡ0000000、0000000、0000000、0000000
    ）扣案可資佐證，罪證已臻明確。
  (四)按銀行法第二十九條第一項規定，除法律另有規定外，非銀行不得辦理國內外匯
    兌業務，所謂「匯兌」係指寄款、領款之一種方式，由某地付款，而於指定之地
    點領款而言；而所謂「國內外匯兌」係指銀行利用與國內異地或國際間同業相互
    劃撥款項之方式，如電匯、信匯、票匯等，以便利顧客國內異地或國際間交付款
    項之行為，以代替現金輸送，了結國際間財政上、金融上及商務上所發生之債權
    債務，收取匯費，並可得無息資金運用的一種銀行業務而言。是凡從事異地間寄
    款、領款之行為，無論是否賺有匯差，亦不論於國內或國外為此行為，均符合銀
    行法第二十九條第一項之「匯兌業務」之規定，又共同正犯間，非只就自己實施
    之行為負其責任，並在犯意聯絡之範圍內，對於他共同正犯所實施之行為，亦應
    共同負責（最高法院三十二年上字第一九０五號判例足參）；被告明知自己非銀
    行，竟與大陸地區之「蔡連池」，基於共同之犯意聯絡及行為分擔，在臺灣地區
    與大陸地區兩地，辦理臺灣與大陸兩地間之通匯行為，並由被告負責匯款至台灣
    地區之帳戶，自有違銀行法第二十九條第一項之規定，空言伊帳戶只在台灣地區
    匯出、匯入，不生違法之問題，核屬無據，又任何人不得因不知法律而免除其刑
    事責任，刑法第十六條前段復定有明文，被告以其不知係違法行為，另辯護人以
    被告之帳戶只是在台灣地區進出，與銀行法第二十九條處罰之要件不合云云，亦
    不足採信，本件事證已明，被告犯行堪予認定。
二、核被告丙○○所為，係違反銀行法第二十九條第一項非銀行不得辦理國內外匯兌
    業務之規定，應依修正後同法第一百二十五條第一項之規定處斷。查銀行法於八
    十九年十一月一日修正公布，並於同年月三日起生效施行，被告違反銀行法之犯
    罪時間雖始於八十九年八月間，嗣後銀行法雖經修正，然被告從事匯兌之業務行
    為，性質上有反覆性，為繼續犯，被告行為時點既迄至九十年十二月間為止，自
    應適用修正後之銀行法，而無刑法第二條第一項適用之問題。又被告與「蔡連池
    」之大陸成年男子彼此間互有犯意之聯絡及行為之分擔，為共同正犯。至九十年
    十月以後之犯行部分，雖未據公訴人起訴，但由詹玉鳳戶內在九十一年十一月間
    仍有多筆款項之進出，同年十二月三日亦一筆二萬一千五百元之匯款，可見其結
    清之日期應係在九十年十二月三日以後，在此之前之匯出、匯入行為，仍屬同一
    匯兌行為之繼續，應為起訴效力所及，本院自得一併加審理。原審因之予以論科
    ，固非無見，但被告之犯罪時間係持續至九十年十二月三日，原審誤認被告之犯
    罪時間係終於九十年十月間，另就後述罪證不足之部分，即土地銀行員林分行、
    帳號：00000000000號、戶名：丙○○及世華銀行員林分行、帳號：
    00000000000號、戶名：丙○○之帳戶部分，認係供被告通匯之用，
    均有未洽，被告上訴意旨否認犯罪固無足取，但原審判決既有瑕疵可指，自應由
    本院予以撤銷改判，並審酌被告素行良好，因一時貪念，觸犯刑章，且其匯兌之
    次數頻繁、金額已逾二億元以上，嚴重破壞金融管理秩序，其犯罪情節難認有何
    情輕法重或堪足憫恕之處，故不宜引用刑法第五十九條規定減輕其輕，惟考量兩
    岸間因尚未通匯，台商為週轉之需，迫於時間，轉向非法匯兌途徑，究非罕事，
    被告復僅高職學歷、並為家庭主婦，並未從中領取薪資而只享有短期資金週轉之
    利益、犯罪所得有限，犯罪情節較諸一般以公司為名長期經營地下匯兌並從中賺
    取匯差者為輕，犯後又迭次坦承犯行，非無悔意等一切情狀量處如主文所示之刑
    ，以示懲儆，另扣案之台灣土地銀行員林分行、帳號：00000000000
    號、戶名丙○○及世華聯合商業銀行員林分行帳號：00000000000號
    、戶名丙○○之存摺各一本、記事本三本及萬通商業銀行、土地銀行員林分行（
    編號0000000號）存摺各一本，雖均為被告所有，但非供本案匯兌之用，
    故不併予宣告沒收；至詹玉鳳之存摺因非被告所有之物，故亦均不併予宣告沒收
    ，附此敘明。
三、公訴意旨略以：被告丙○○另又提供下列二帳戶供「蔡連池」匯兌使用：(1)台灣
    土地銀行員林分行（以下簡稱：土地銀行員林分行）、帳號：00000000
    000號、戶名：丙○○；(2)世華銀行員林分行、帳號：0000000000
    0號、戶名：丙○○，自民國八十九年八月間起至九十年十月底止，由「蔡先生
    」在中國大陸地區招攬不特定之客戶，受該不特定之客戶委託，兌換新台幣及人
    民幣，其兌換方式為先計算出新台幣兌換人民幣之匯率後，先由台灣地區之客戶
    ，將新台幣匯入丙○○提供之上開帳戶內，「蔡先生」再通知丙○○，因認被告
    此部分亦涉有銀行法第二十九條之罪嫌云云，惟查公訴人認被告此部分之帳戶，
    亦供通匯使用，無非係以被告之自白及前開(一)、(二)所示之銀行明細為其論據。但
    查被告於警局先稱伊幫「蔡先生」匯出之帳戶，除詹玉鳳前開帳號外，尚有伊本
    人在土地銀行員林分行之戶頭，帳號000000000000（見前開刑事警
    察局卷第三頁正面倒數第二、三行）；嗣於偵查中則稱：伊世華銀行之帳號（0
    00000000000），後來也有提供給蔡先生使用（見前開偵卷第十頁反
    面、十一頁正面），其後又改稱：伊自己兩個戶頭（指土銀及世華銀行）伊有在
    使用（同前偵卷第六十三頁正面第一行），於原審則又供稱：「伊先生在大陸的
    錢都匯入伊台灣銀行員林分行、世華銀行員林分行內」、「土地銀行員林分行之
    戶頭原本就是伊自己在使用」（原審卷第一五頁、一六頁），綜觀其上開歷次供
    詞，就有無提供其名下所有之土地銀行員林分行、世華銀行員林分行之帳戶供「
    蔡先生」作匯兌使用，前後自白不一，其於本院審理時又明白表示：開了詹玉鳳
    帳戶之後，「蔡先生」多餘的錢才用詹玉鳳之戶頭，轉匯給其他台灣商家使用，
    伊自己名下之土地銀行員林分行、係「蔡先生」匯來供渠等自己使用的，世華銀
    行之帳戶則係為了申請信用卡而開戶，均沒有供匯兌使用（本院第九十九頁、第
    一００頁、一０六頁）；衡情被告夫婿在大陸之匯款既亦委託蔡先生處理，則被
    告為分辨何者係其等自行使用者，何者係替蔡先生匯兌者，乃另行開立不同之帳
    戶專供匯兌之用以免混淆，與常情並無不合，此外又無其他證據顯示被告前開(一)
    (二)所示之帳戶內之金額，非供被告自己運用，依罪疑唯輕之法則，自不能以被告
    前後不一之自白，率為被告不利之認定，被告此部分罪嫌仍有不足，但因公訴人
    認此部分與右開認罪科刑部分係同一犯罪事實之關係，故不另為無罪之諭知。
據上論斷，應依刑事訴訟法第三百六十九條第一項前段、第三百六十四條、第二百九
十九條第一項前段，修正後銀行法第一百二十五條第一項，刑法第十一條前段、第二
十八條，判決如主文。
本案經檢察官乙○○到庭執行職務。
中      華      民      國      九十二  年      十二    月      十一    日
                                臺灣高等法院臺中分院刑事第七庭
                                      審判長法  官  林  榮  龍
                                            法  官  江  錫  麟
                                            法  官  謝  說  容
右正本證明與原本無異。
如不服本判決應於收受送達後十日內向本院提出上訴書狀，其未敘述上訴之理由者並
得於提起上訴後十日內向本院補提理由書（均須按他造當事人之人數附繕本）。
                  書記官  金  珍  華
中      華      民      國      九十二  年      十二    月      十五    日
附錄法條：
銀行法第二十九條第一項
除法律另有規定者外，非銀行不得經營收受存款、受託經理信託資金、公眾財產或辦
理國內外匯兌業務。
銀行法第一百二十五條第一項
違反第二十九條第一項規定者，處三年以上十年以下有期徒刑，得併科新臺幣一億元
以下罰金。
                                                                        Ａ


司法院資訊處製作；財團法人民間司法改革基金會備份。
